臺灣高等法院刑事判決
111年度上易字第750號
上  訴  人  
即  被  告  許曜鵬



上列上訴人因妨害自由案件，不服臺灣宜蘭地方法院110年度易
字第409號，中華民國111年4月1日所為之第一審判決（起訴案號
：臺灣宜蘭地方檢察署110年度偵字第64號），提起上訴，本院
判決如下：
    主  文
上訴駁回。
    事  實
一、乙○○之女許○鈴與丙○○之女陳○君為同校同學，乙○○因認其女
    在校遭陳○君霸凌，遂於民國109年9月8日19時30分許（公訴
    意旨誤載為109年8月20日20時許），逕至丙○○位於宜蘭縣○○
    市○○路0段000號6樓之公寓住處外，未經丙○○同意即基於侵
    入住宅之犯意，利用該公寓其他住戶自一樓大門外出時，以
    尋人為由而無故侵入該公寓，且逕搭電梯至丙○○上開住處門
    口後，按電鈴要求丙○○出面處理其所指其女遭霸凌之事，並
    在公寓樓梯間與丙○○及其妻甲○○理論，丙○○雖要求其離去，
    但乙○○仍滯留公寓樓梯間不願離去。嗣經丙○○報警及員警到
    場勸說後，其始離去。
二、案經丙○○訴由宜蘭縣政府警察局宜蘭分局報告臺灣宜蘭地方
    檢察署檢察官偵查起訴。
    理  由
壹、證據能力部分：
一、按被告以外之人於審判外之言詞或書面陳述，除法律有規定
    者外，不得作為證據，刑事訴訟法第159條第1項定有明文。
    查證人即告訴人丙○○於警詢及檢察事務官詢問、證人即告訴
    人之妻甲○○於警詢之陳述，均屬被告以外之人於審判外之陳
    述，因上訴人即被告乙○○於原審之辯護人及被告於本院準備
    程序中均否認上開證據之證據能力（見原審卷第66頁，本院
    卷第83頁），本院復查上開證據皆無刑事訴訟法第159條之2
    至第159條之5所列例外得為證據之情形，是依首開法條之規
    定，丙○○於警詢及檢察事務官之詢問與甲○○於警詢之陳述，
    均無證據能力。
二、又被告以外之人於審判外之陳述，雖不符合刑事訴訟法第15
    9條之1至第159條之4之規定，但經當事人於審判程序同意作
    為證據，法院審酌該言詞陳述或書面陳述作成時之情況，認
    為適當者，亦得為證據；當事人、代理人或辯護人於法院調
    查證據時，知有同法第159條第1項不得為證據之情形，而未
    於言詞辯論終結前聲明異議者，視為有前項之同意，刑事訴
    訟法第159條第1項及第159條之5分別定有明文。本件檢察官
    及被告就本判決所引用之被告以外之人於審判外之陳述，除
    上述外，於本院均不爭執證據能力（見本院卷第83頁），且
    迄言詞辯論終結前均未聲明異議，經本院審酌該等證據之作
    成情況，核無違法取證或其他瑕疵，認均適為本案認定事實
    之依據，依刑事訴訟法第159條之5規定，均有證據能力。
三、又本件認定事實引用之卷內其餘非供述證據（詳後述），並
    無證據證明係公務員違背法定程序取得，依同法第158條之4
    規定反面解釋，均有證據能力。
四、至被告於本院雖爭執職務報告之證據能力，然本判決未援引
    該職務報告作為認定被告犯罪事實之證據，故不贅述其證據
    能力之有無。　　
貳、實體部分
一、認定事實之理由及所憑之證據：
　㈠訊據被告固坦承其確因認其女許○鈴在校遭告訴人之女陳○君
    霸凌，於前揭時間至告訴人上開住處擬找告訴人溝通、理論
    ，適有同棟公寓住戶自一樓大門外出，便於告知欲入內尋人
    後，進入公寓搭乘電梯至告訴人住處門外，請告訴人出面商
    談，並與告訴人有所爭執，告訴人報警處理等情，惟否認有
    何無故侵入住宅之犯行，辯稱：我去告訴人住處是要談我女
    兒遭受霸凌的事情，不是無正當理由，且我是經過告訴人同
    棟公寓住戶的同意進入公寓樓梯間，不是經允許之侵入行為
    ，且告訴人沒有要求我離去，不符合受退去之要求仍滯留不
    退的構成要件等語。經查：
  ㈡不爭執事項：
　　被告因認其女許○鈴在校遭陳○君霸凌，於前揭時間至告訴人
    上開住處擬找告訴人溝通、理論，適有同棟公寓住戶自一樓
    大門外出，便於告知欲入內尋人後，進入公寓搭乘電梯至告
    訴人住處門外，請告訴人出面商談，並與告訴人有所爭執，
    告訴人報警處理等情，除據被告坦承在卷外，並經丙○○、甲○○、許○鈴於偵訊及本院及證述明確（見見偵字卷第35至36
    頁、第48至49頁、第55至56頁，本院卷第131至136頁、第18
    4至186頁），復有刑案現場照片（見偵字卷第28頁）、宜蘭
    縣政府警察局宜蘭分局民族派出所受理刑事案件報案三聯單
    受理各類案件紀錄表（見偵字卷第29至30頁）在卷可稽，此
    部分事實，首堪認定。
　㈢被告之行為符合無故侵入住宅之構成要件：
　1.按刑法第306條之罪重在保護個人之住屋或使用之建築物有
    不受其他人侵入留滯其內干擾與破壞之權利。所謂「無故侵
    入」，係指行為人無權或無正當理由，或未得住屋權人之同
    意，而違反住屋權人之意思，以積極作為或消極不作為之方
    式進入他人之住宅或建築物，行為人有無權利進入以及其進
    入住宅或建築物之理由正當與否，應以客觀標準觀察，如有
    法律、道義、習慣等所應許可，而無背於公序良俗者，始可
    認為正當理由，否則對於住宅或建築物之使用者即構成侵擾
    而屬妨害他人住居使用建築物之權利。次按所謂「住宅」，
    乃指人類日常居住之場所而言，公寓亦屬之。至公寓樓下之
    「樓梯間」，雖僅供各住戶出入通行，然就公寓之整體而言
    ，該樓梯間為該公寓之一部分而與該公寓有密切不可分之關
    係，故於夜間侵入公寓樓下之樓梯間竊盜難謂無同時妨害居
    住安全之情形(最高法院76年度台上字第2972號判例參照）
    。
　2.依被告於警詢自陳：我當時去上開地址，我有按電鈴，門是
    開的，且當時有住戶出來開門，我說我要去找人，住戶說你
    要找人自己去找等語（見警偵字卷第2頁），另許○鈴於偵訊
    時證稱：我們到的時候，陳○君家公寓的大門是關著的，在
    門口有遇到一個人，我爸爸就說要去找裡面的人，那個人就
    幫我們開門，因為那個人剛好出來，所以就讓我們上去等語
    ，後來我們到陳○君家，我爸爸按電鈴，陳○君的爸爸就出來
    看，隔著紗網門，他們一直在裡面沒有開門等語（見偵字卷
    第48頁反面），嗣於本院亦證稱：我跟爸爸要按電鈴時，剛
    好有人從大樓出來，爸爸就跟他說我們要去六樓找人，那個
    人就讓我們進去等語（見本院卷第185頁），足見被告於斯
    時進入該大樓，即非經告訴人之同意而進入，且被告就當日
    事發之客觀過程亦不爭執，業如前述，然被告縱因得悉其女
    在校遭受霸凌而欲釐清事件始末，理應向校方反應抑或經由
    校方聯繫告訴人到校瞭解，而非以未事先聯繫告訴人即逕至
    告訴人上開住處要求告訴人出面說明之方式解決。申言之，
    告訴人之女究否在校霸凌被告之女或係其他細故、齟齬，本
    應依循和平公開之程序，或由校方或由警方詳予調查始能釐
    清始末，告訴人亦有權決定商討與否及擇定協助調查之時間
    、地點，且告訴人與被告未曾謀面，亦未獲任何相關訊息，
    更不知被告業已前來擬與之理論所謂霸凌事件責任歸屬，自
    無僅憑被告單方之意志與認知即須被動接受被告突至住處門
    口樓梯間要求解釋說明告訴人之女霸凌被告之女之事之義務
    。況被告縱因護女心切，一時激動始欲儘速問明事發經過，
    其至告訴人住處公寓一樓大門前，本可先以對講機向告訴人
    表明身分、來意，當非利用該公寓其他住戶恰巧開門外出之
    空檔，徒以尋人為由藉詞進入該公寓樓梯間再搭電梯至告訴
    人住處門外，要求告訴人出面說明抑或回應其所指之霸凌事
    件，是其捨用對講機先向告訴人表明身分、來意，顯係避遭
    告訴人拒訪而刻意隱匿身分、來意，再利用該公寓其他住戶
    自一樓大門外出之空檔，託詞尋人而無故侵入該公寓甚明。
  3.再者，告訴人於本院證稱：我當下不知道被告如何進到我們
    公寓的，也不知道被告為什麼事情來找我，後來被告有說明
    來意，我有請被告離開，我報警後，員警規勸他離開現場等
    語（見本院卷第131至133頁）；甲○○於本院證稱：我不知道
    被告來找我們的用意，我有請被告離開，被告是在警察來之
    後才離開的，是我先生報警的等語（見本院卷第135頁），
    足見被告進入告訴人居住之公寓樓梯間，既未徵得告訴人之
    同意，所持係因得悉其女遭受霸凌而欲瞭解事件始末之詞，
    衡諸一般日常生活之經驗法則、論理法則、公序良俗及刑法
    第306條之立法意旨側重保護個人之住屋權即個人居住之場
    所有不受其他人侵入留滯其內干擾與破壞之權，並考量憲法
    第10條保障人民之居住自由權利之精神，皆難謂被告依憑之
    理由具有社會相當性而屬正當理由。
　4.至被告雖辯稱：告訴人未曾要求我離開等語，然依告訴人及
    甲○○前揭證述內容，可知被告與告訴人、甲○○就關於雙方女
    兒罷凌事件已有爭執，並經告訴人報警處理，且被告就此部
    分事實亦不否認，而衡諸被告至告訴人住處門與告訴人發生
    爭執，如雙方均有口角，則告訴人稱報警之理由係因其要求
    被告離去，被告不願離去，告訴人始有報警處理之必要，且
    被告確實亦係於員警到場後始離去，是告訴人與甲○○所證應
    較為可信。被告前揭辯解，尚難憑採。至許○鈴雖於本院證
    稱：我沒有聽到他們要我爸爸（即被告）離開等語，然本院
    審酌許○鈴為被告之女，其所為證述內容或有迴護被告之情
    ，且許○鈴之證述與告訴人、甲○○之證述均不相符，亦與客
    觀事證有所出入，是該證述亦難為有利於被告之認定。
  ㈣再按當事人、代理人、辯護人或輔佐人聲請調查之證據，法
    院認為不必要者，得以裁定駁回之；而不能調查者，應認為
    不必要，刑事訴訟法第163條之2第1項、第2項第1款定有明
    文。查被告雖聲請傳喚許○鈴之老師李○樺，以證明被告當日
    前往告訴人住處之目的，係有正當理由等情，然被告前往之
    用意縱係因認其女在校遭罷凌而欲與告訴人溝通、理論，然
    本院就此節業已詳論如上，故就此部分已無再傳喚李○樺到
    庭作證之必要，被告此部分之聲請，應予駁回。
  ㈤綜上，被告既無正當理由，亦未經告訴人同意即率自侵入與
    告訴人居住之住處具有密切不可分而屬整體一部份之公寓樓
    梯間且明顯妨礙害告訴人之住家安寧、居住安全與不受侵犯
    之自由，犯行洵屬明甚，被告所為辯解尚難採信。本件事證
    已臻明確，應予依法論科。
二、論罪：
　㈠按刑法第306 條所規定之妨害住居自由罪，第1 項為「侵入
    住宅罪」，屬作為犯，第2項為「留滯住宅罪」，則屬真正
    不作為犯。此二者就妨害住居自由罪行為態樣而言，「侵入
    住宅罪」為基本行為態樣，「留滯住宅罪」為補充行為態樣
    ，即「侵入住宅罪」為基本規定，「留滯住宅罪」為補充規
    定。倘無故侵入住宅，並受退去之要求，仍留滯不退者，因
    妨害住居自由罪性質上屬繼續犯，而在犯罪行為繼續中，同
    時觸犯「侵入住宅罪」、「留滯住宅罪」，在犯罪評價上，
    屬行為同時成立二罪名，依基本規定優先補充規定之法律競
    合法則，優先適用基本規定之「侵入住宅罪」，排除「住宅
    罪」之適用。查本案被告無故進入告訴人公寓之樓梯間，核
    屬侵入住，是核被告所為，係犯刑法第206條第1項之侵入他
    人住宅罪。
　㈡查被告前因傷害案件，經原審法院以107年度易字第86號判決
    判處有期徒刑2月，復經本院以107年度上易字第1166號判決
    駁回上訴確定，嗣易科罰金執行完畢等情，有本院被告前案
    紀錄表存卷足考，是其於上開有期徒刑執行完畢後，5年內
    故意再犯有期徒刑以上之本罪，合於刑法第47條第1項累犯
    之規定，本應加重其刑。又按刑法第47條第1項有關累犯加
    重本刑部分，雖不生違反憲法一行為不二罰原則之問題，惟
    不分情節，基於累犯者有其特別惡性及對刑罰反應力薄弱等
    立法理由，一律加重最低本刑，於不符合刑法第59條所定要
    件之情形下，致生行為人所受之刑罰超過其所應負擔罪責之
    個案，其人身自由因此遭受過苛之侵害部分，對人民受憲法
    第八條保障之人身自由所為限制，不符憲法罪刑相當原則，
    牴觸憲法第23條比例原則，故於此範圍內，依本解釋意旨修
    正前，為避免發生上述罪刑不相當之情形，法院就個案應依
    本解釋意旨，裁量是否加重最低本刑（司法院大法官釋字第
    775號解釋參照）。是以，本院審酌被告所犯前罪係傷害案
    件，與其所犯本罪之罪質、罪名迥異，是難認其未確實反省
    警惕或對刑罰之反應力薄弱或具特別之惡性，揆諸前揭解釋
    意旨，就被告所犯本罪不予加重其最低本刑。
三、駁回上訴之理由：
　㈠原審同上認定，認被告所為事證明確，係犯刑法第306條第1
    項之侵入住宅罪，並以行為人之責任為基礎，審酌被告因認
    其女遭告訴人丙○○之女在校霸凌，即率然前往告訴人上開公
    寓住處門口樓梯間要求告訴人就其所稱霸凌一事有所交代，
    不啻未循正當途徑解決爭端且刻意隱瞞其欲登門釐清事件始
    末之來意即率然出現在告訴人住處門口，徒以自力救濟之模
    式嚴重影響告訴人之居住安寧、安全與不受侵犯之自由，且
    猶執陳詞否認犯行，屢以係認其女遭受霸凌始逕至告訴人住
    處欲與告訴人理論之個人意識，純依己身角度思考而罔顧告
    訴人之居住權益，所為甚非且難見悔意，並兼衡其係國中肄
    業之教育程度，已婚育有二子，目前無業之生活態樣與犯罪
    動機、目的、手段及造成告訴人之侵害程度等一切情狀，量
    處拘役50日，並諭知如易科罰金，以新臺幣1千元折算1日。
    經核原審認事用法均無違誤，量刑亦稱妥適，應予維持。
  ㈡被告上訴意旨仍持前詞否認犯罪，業據本院論駁如前，並非
    可採，其上訴為無理由，應予駁回。　　　　　　　　　
據上論斷，應依刑事訴訟法第368條，判決如主文。
本案經檢察官周慶華到庭執行職務。
中　　華　　民　　國　　111 　年　　9 　　月　　28　　日
                  刑事第二庭    審判長法　官  遲中慧
                                      法　官  楊志雄
                                      法　官  邱筱涵
以上正本證明與原本無異。
不得上訴。
                                      書記官  莫佳樺
中　　華　　民　　國　　111 　年　　9 　　月　　28　　日
附錄：本案論罪科刑法條全文
中華民國刑法第306條
無故侵入他人住宅、建築物或附連圍繞之土地或船艦者，處1年
以下有期徒刑、拘役或9千元以下罰金。
無故隱匿其內，或受退去之要求而仍留滯者，亦同。